臺灣士林地方法院民事判決
  110年度重訴字第134號
原      告  李秀美  
訴訟代理人  李巧雯律師
被      告  趙芳珍  
訴訟代理人  陳鴻基律師
            吳東霖律師 
上列當事人間請求損害賠償等事件，本院於民國111年9月13日言
詞辯論終結，判決如下：
    主      文
原告之訴及假執行之聲請均駁回。
訴訟費用由原告負擔。
    事實及理由
壹、程序事項
　　按訴狀送達後，原告不得將原訴變更或追加他訴，但擴張或
    減縮應受判決事項之聲明者，不在此限，民事訴訟法第255
    條第1項第3款定有明文。查原告起訴時之聲明原請求被告給
    付原告新臺幣（下同）1,049萬4,990元，及自起訴狀繕本送
    達翌日起至清償日止，按年息百分之5計算之利息（見本院
    卷一第12頁），嗣變更上開請求本金為869萬60元（見本院
    卷二第265頁），核屬減縮應受判決事項之聲明，尚無不合
    ，自應准許。
貳、實體事項
一、原告主張：兩造自民國78年間起即共同生活至108年間止，
    期間伊獨自經營德利鮮花店，並將伊於淡水第一信用合作社
    （下稱淡水一信）開設帳號0000000000000號存款帳戶（下
    稱系爭帳戶）之存摺及印章交付被告保管。詎被告未經伊同
    意或授權，趁保管上開存摺、印章之便，於如附表所示日期
    ，陸續自系爭帳戶提領、匯出如附表所示金額，不法侵害伊
    之財產權，爰依民法第184條第1項前段、第179條、第544條
    規定，擇一請求被告給付869萬60元本息等語。並聲明：㈠、
    被告應給付原告869萬60元及自起訴狀繕本送達翌日起至清
    償日止，按年息百分之5計算之利息；㈡、願供擔保請准宣告
    假執行。
二、被告則以：兩造自78年間起即同居共財，共同經營德利鮮花
    店，並約定利益共享，該店之收入、支出及兩造生活之一切
    開銷，皆由伊負責處理，原告因此交付系爭帳戶之存摺、印
    章，概括授權伊管理使用該帳戶內之款項，如附表各編號所
    示款項雖為伊提領、匯出，惟兩造之財產係混合使用，伊所
    為乃統籌運用、調度兩造之資金，以支應日常生活及德利鮮
    花店之支出，並未逾越授權之範圍等語，資為抗辯。並聲明
    ：㈠、原告之訴及假執行之聲請均駁回；㈡、如受不利之判決
    ，願供擔保請准宣告免為假執行。
三、兩造所不爭執之事項：
㈠、原告在淡水一信開設系爭帳戶，兩造至遲自78年間起即同居
    共財，同睡一房間、同一張床，兩造自同年至108年間共居
    住過4處。
㈡、被告持系爭帳戶存摺、印章，於如附表所示日期，分別匯出
    、提領如附表所示金額。
㈢、兩造向新光人壽保險股份有限公司投保之保險契約如本院卷
    二第125至159頁所示，繳費紀錄如本院卷二第161至193頁所
    示；兩造向富邦人壽保險股份有限公司投保之保險契約如本
    院卷二第197至223頁所示，繳費紀錄如本院卷二第224至227
     頁所示。兩造向全球人壽保險股份有限公司投保之保險契
    約如本院卷二第237至261頁所示，繳費紀錄如本院卷二第23
    3 至235頁所示。
㈣、原告於109年12月25日委託誠理國際法律事務所寄發109年誠
    字第0000000-0號函予被告；被告於110年1月5日寄發淡水崁
    頂郵局000008號存證信函予原告。
㈤、原告對被告提起刑事告訴，現經臺灣士林地方檢察署偵查中
    （案號：110年度他字第625號）。
四、本院得心證之理由：
㈠、按當事人主張有利於己之事實者，就其事實有舉證之責任，
    民事訴訟法第277條前段規定甚明。又按無法律上之原因而
    受利益，致他人受損害者，應返還其利益。雖有法律上之原
    因，而其後已不存在者，亦同；因故意或過失，不法侵害他
    人之權利者，負損害賠償責任；受任人因處理委任事務有過
    失，或因逾越權限之行為所生之損害，對於委任人應負賠償
    之責，民法第179條、第184條第1項前段、第544條分別定有
    明文。再依民法第184條第1項前段規定，侵權行為之成立，
    須行為人因故意過失不法侵害他人權利，亦即行為人須具備
    歸責性、違法性，並不法行為與損害間有因果關係，始能成
    立，且主張侵權行為損害賠償請求權之人，對於侵權行為之
    成立要件應負舉證責任。復按受任人之權限，依委任契約之
    訂定；未訂定者，依其委任事務之性質定之。委任人得指定
    一項或數項事務而為特別委任，或就一切事務，而為概括委
    任；受任人受概括委任者，得為委任人為一切行為，民法第
    532條、第534條本文分別定有明文。另按證明應證事實之證
    據資料，並不以可直接單獨證明之直接證據為限。凡先綜合
    其他情狀，證明某事實，再由某事實為推理的證明應證事實
    ，該證明某事實之間接證據，亦包括在內（最高法院81年度
    台上字第1388號、105年度台上字第1805號判決意旨參照）
    。
㈡、經查：
　⒈被告於如附表所示日期，分別自系爭帳戶匯出、提領如附表
    所示金額等情，固為兩造所不爭執（見不爭執事項㈡），惟
    原告自78年間起即將系爭帳戶之存摺、印章交付被告管理，
    及兩造至遲自78年間起即同居共財，同睡一房間、同一張床
    等節，為兩造所不爭執（見本院卷一第12、13頁、卷三第13
    5、136頁、不爭執事項㈠），又衡諸原告陳稱：兩造同居之3
    0年間來，伊皆係將德利鮮花店之現金營收交給被告，由被
    告負責跑銀行，兩造同居之生活費用則由花店之營收支付，
    並由被告負責處理，伊將花店現金營收交給被告時，未具體
    告知被告多少錢用以繳納房貸，多少錢用以作為兩造之生活
    費，因為信任被告，30年來未曾詢問過被告花店營收之流向
    等語（見本院卷三第28、29、31頁），足見兩造自78年間起
    至108年間止之同居共財期間，關係密切，日常生活之花費
    並無各自分攤之清楚劃分，且原告於上開期間，將德利鮮花
    店現金營收交付被告後，未曾明確交代款項應如何使用，亦
    未曾詢問款項之流向，堪認被告乃經原告同意而負責綜理德
    利鮮花店及兩造生活之財務事項，並將系爭帳戶交付被告管
    理使用。
　⒉又被告淡水一信帳戶自100年8月間起至105年10月間止，共計
    匯款247萬元至原告於淡水一信開設帳號0000000000000號支
    票帳戶，有上開帳戶之交易明細表可考（見本院卷一第344
    、360、364、368、370、372、374、376、378、380頁），
    可知兩造名下帳戶之款項互有往來。再檢視被告彰化銀行帳
    戶自100年1月1日起至108年12月21日止之交易明細，每月皆
    有水費、電費、瓦斯費、管理費等之繳費紀錄（見本院卷一
    第270至290頁），則被告抗辯附表編號2中之20萬元係匯款
    至伊彰化銀行帳戶用以支付兩造之生活費用等語，應非子虛
    。另證人陳碧蓉於本院到庭證稱：博德新城是淡江校友想購
    地自建，95年伊等才買到地，當時設計1、2樓及3樓的一部
    分給佛堂公用，該部分還有250萬元貸款未還清，原本係伊
    向淡水一信貸款250萬元，當時被告表示兩造那邊還有250萬
    元現金，可以先借給佛堂，遂由佛堂最資深學長代表簽署借
    據，伊等陸續有於101年7月9日、同年月16日、同年10月30
    日、102年1月25日、同年3月26日各還款50萬元，系爭帳戶
    於101年7月9日、同年月16日、同年10月30日分別自伊、訴
    外人黃惠娜各收受50萬元，皆是用以清償上開250萬元借款
    等語（見本院卷三第45、46頁），並有系爭帳戶交易明細表
    、借據可考（見本院卷一第138、139、242頁），足見被告
    雖自系爭帳戶匯款250萬元至陳碧蓉淡水一信帳戶（即附表
    編號5所示款項），惟亦經借款人陸續匯款150萬元至系爭帳
    戶資為返還，並非單純僅自系爭帳戶匯出款項。
　⒊再參以原告歷來向全球人壽保險股份有限公司（下稱全球人
    壽）投保繳付之保險費共計168萬7,616元（見本院卷二第22
    9、231、233頁），向富邦人壽保險股份有限公司（下稱富
    邦人壽）投保繳付之保險費共計美金1萬9,755元（見本院卷
    二第224頁），向新光人壽保險股份有限公司（下稱新光人
    壽）投保繳付之保險費共計408萬7,971元（見本院卷二第16
    1至175頁），上開保險費用合計高達577萬5,587元及美金1
    萬9,755元，而原告自承名下保險之保險費均由被告負責處
    理（見本院卷三第36頁），可認該等高額保險費皆係由被告
    代為支付，益徵被告係因原告全權授權而綜理原告之財務事
    項。
　⒋另兩造於100年6月23日向遠雄人壽保險股份有限公司（下稱
    遠雄人壽）投保保費各為99萬9,970元之保險，並由系爭帳
    戶共計匯出200萬元（即附表編號3中匯出金額）以繳付上開
    費用（含匯費各30元），有遠雄人壽回函檢附之相關投保紀
    錄、匯款條可稽（見本院卷一第484至492頁），又酌以原告
    陳稱於簽署上開保單時，已知悉兩造一起購買該保單，且被
    告並無工作收入（見本院卷三第36、37頁），顯見原告斯時
    明知被告並無其他收入來源，卻與其共同投保須繳納高額保
    險費之保險，衡情，若非原告容任、授權，被告焉可能以系
    爭帳戶款項支付該部分保險費。況兩造歷來曾多次於保單中
    互相指定他造為保險受益人，有新光人壽、富邦人壽、全球
    人壽回函檢附之要保書（見本院卷二第127、141、143、145
    、147、159、198、207、239、257頁），可稽兩造關係緊密
    ，為保障他方於己往生後之生活無虞，猶相互指定為保險受
    益人，顯非單純朋友關係。
　⒌甚者，原告陳稱兩造曾共同居住之新北市○○區○○路000巷0弄0
    號房屋（下稱北新路房屋）、新北市○○區○○○路0段000巷000
    號3樓房屋（下稱中山北路房屋）均為其所購買（見本院卷
    三第32、33頁），然北新路房屋係登記為兩造共有，中山北
    路房屋原欲登記為兩造共有，嗣登記為被告所有等情，為兩
    造所不爭執（見本院卷二第282、283、493頁、卷三第34、1
    19、136頁），並參酌原告陳稱：因為中山北路房屋是兩造
    要養老的地方，伊那時候想推廣素食是有功德的事情，伊也
    要保障被告，基於信任關係，所以本來才想登記為一人一半
    等語（見本院卷三第39、40頁），更見被告抗辯兩造乃同居
    共財，並約定利益共享等語，應非虛妄。
  ⒍復衡以原告陳稱兩造同居之30年來，自己未曾就系爭帳戶跑
    過銀行，都是被告在跑銀行（見本院卷三第27、28頁），不
    清楚被告如何管理花店營收及兩造生活支出（見本院卷三第
    30、31頁），可見原告對於被告30年來如何管理系爭帳戶均
    無所知。綜合上情相互以觀，堪認被告辯稱係經原告概括授
    權管理使用系爭帳戶款項等語，尚非無據。
  ⒎從而，被告既已獲原告概括授權管理使用系爭帳戶款項，其
    即得為一切之行為，則被告於附表各編號所示日期，自系爭
    帳戶匯出、提領如附表各編號所示款項，即無所謂逾越權限
    而致原告受有損害之情事，且被告所為並不該當故意或過失
    不法侵害原告財產權之侵權行為，亦非無法律上原因受有利
    益，是原告依民法第544條、第179條及第184條第1項前段規
    定，請求被告負損害賠償責任或返還不當得利，均非有據。
五、綜上所述，原告依民法第544條、第179條及第184條第1項前
    段規定，請求被告給付869萬60元，及自起訴狀繕本送達翌
    日起至清償日止，按年息百分之5計算之利息，為無理由，
    應予駁回。又原告之訴既經駁回，其假執行之聲請即失所依
    附，應併予駁回。
六、至被告聲請囑託法務部調查局鑑定被證8文件是否為原告所
    書寫，以資證明兩造本有共同經營德利鮮花店，且欲將中山
    北路房屋登記為兩造共有並於將來捐出之事實，惟上開待證
    事實或業經本院認定如前，或與本院前揭認定無涉，而無調
    查之必要。此外，本件事證已臻明確，兩造所提其餘攻擊防
    禦方法及證據，經本院審酌後，核與本件判決結果不生影響
    ，爰不一一論述，附此敘明。
七、訴訟費用負擔之依據：民事訴訟法第78條。 　 
中    華    民    國   111    年    10    月    12    日
                  民事第一庭  法  官  黃筠雅
以上正本係照原本作成。
如對本判決上訴，應於判決送達後20日內向本院提出上訴狀，若
委任律師提起上訴者，應一併繳納上訴審裁判費，否則本院得不
命補正逕行駁回上訴。
中　　華　　民　　國　　111 　年　　10　　月　　14　　日
                              書記官  陳芝箖
附表：（民國/新臺幣）　　
編號 交易日期 匯出/提領/支出帳號 匯出/提領/支出金額 匯入帳號 匯入金額 匯費 本院卷證索引 1 100年6月15日 系爭帳戶 60萬元 訴外人李秀華郵局帳號00000000000000號帳戶 50萬元  本院卷一第136、298、299、300頁 2 100年6月21日 同上 80萬90元 ⑴被告彰化銀行商業銀行股份有限公司淡水分行帳號00000000000000號帳戶（下稱被告彰化銀行帳戶） 20萬元 30元 本院卷一第136、270、301、305頁     ⑵被告郵局帳號00000000000000號帳戶（下稱被告郵局帳戶） 20萬元 30元 本院卷一第136、248、301、303頁     ⑶被告淡水一信帳號0000000000000號帳戶（稱被告淡水一信帳戶） 20萬元  本院卷一第136、301、302、360頁 3 100年6月23日 同上 200萬元 國泰世華000000000000號帳戶 99萬9,970元 30元 本院卷一第136、306、307、 490、492頁 4 100年6月28日 同上 200萬元 ⑴被告郵局系爭帳戶 100萬元  本院卷一第136、248、310頁     ⑵被告淡水一信帳號0000000000號定期性存款帳號 100萬元  本院卷一第136、311、396頁 5 100年6月29日 同上 250萬元 訴外人陳碧蓉淡水一信帳戶 250萬元  本院卷一第136、312、313頁 6 100年7月5日 同上 100萬元 ⑴被告淡水一帳號0000000000000000號定期性存款帳號 20萬元  本院卷一第136、316、318、398頁     ⑵被告淡水一信帳號0000000000000000號定期性存款帳號 20萬元  本院卷一第136、316、320、400頁     ⑶被告淡水一信帳號0000000000000000號定期性存款帳號 20萬元  本院卷一第136、316、320、402頁     ⑷被告淡水一帳號0000000000000000號定期性存款帳號 20萬元  本院卷一第136、316、322、404頁     ⑸被告淡水一信帳號0000000000000000號定期性存款帳號 20萬元  本院卷一第136、316、322、406頁 7 101年8月10日 同上 50萬元 被告淡水一信帳號0000000000000000號定期性存款帳號 50萬元  本院卷一第138、330、422頁 8 107年7月24日 同上 50萬元 被告淡水一信帳戶 50萬元  本院卷一第147、332、333、384頁 9 107年9月5日 同上 提領1萬元現金    本院卷一第147、334頁 10 108年1月30日 同上 8萬元 被告淡水一信帳戶 8萬元  本院卷一第147、340、384頁  總計    868萬9,970元 90元